【裁判字號】    92,簡,72
【裁判日期】    920930
【裁判案由】    綜合所得稅
【裁判全文】
高雄高等行政法院簡易判決                      九十二年度簡字第七二號
    原      告  甲○○
    被      告  財政部高雄市國稅局
    代  表  人  乙○○局長
    訴訟代理人  丁○○
右當事人間因綜合所得稅事件，原告不服財政部中華民國九十一年十二月十九日台財
訴字第０九一００六０八三四號訴願決定，提起行政訴訟。本院判決如左：
    主  文
訴願決定及原處分（復查決定含原核定處分）關於抵押利息所得新台幣柒拾萬元部分
均撤銷。
訴訟費用由被告負擔。
    事實及理由
一、緣原告未依規定辦理民國（下同）八十五年度綜合所得稅結算申報，被告查得原
    告借款與案外人丙○○，並取得案外人丙○○所有高雄市○○區○○段三０二地
    號土地設定抵押權，擔保債權總額新臺幣（下同）一四、０００、０００元，權
    利存續期間自八十三年七月二十日起至一一三年七月十九日止，並約定按各個債
    務契約書所約定利率計算利息。被告初查乃依據上述設定抵押權登記之資料，核
    定原告八十五年度利息所得七００、０００元（至原核定及復查決定關於租賃所
    得五０、八二０元部分，原告不爭執），併課原告綜合所得稅。原告不服，申經
    復查結果，未獲變更；遂就利息所得部分提起訴願，亦遭決定駁回；乃提起本件
    行政訴訟。
二、原告起訴意旨略以：原告於案外人丙○○所有高雄市○○區○○段三０二地號土
    地設定抵押權，擔保債權一四、０００、０００元，惟實際上原告並未收到利息
    ，被告逕依抵押權設定資料核定利息所得，顯與事實不符；又原告八十三年度至
    八十六年度綜合所得稅已逾繳納時效，為此請求判決訴願決定及原處分（復查決
    定）關於利息部分（租賃所得部分不爭執）均撤銷等語；被告則以：原告於案外
    人丙○○所有高雄市○○區○○段三０二地號土地設定抵押權，擔保債權總額一
    四、０００、０００元，權利存續期間自八十三年七月二十日起至一一三年七月
    十九日止，並約定按各個債務契約書所約定利率計算利息，有土地及建築改良物
    抵押權設定契約書附案可稽。又依案外人即債務人丙○○出具之切結書所載，債
    務人自七十年六月起陸續向原告借款，最後借款日為八十三年十一月二十日，計
    積欠本金六、六六七、九八四元，利息八、二四二、三一０元，合計一四、九一
    ０、二九四元，核與本案系爭抵押權於八十三年七月二十日借款，八十三年八月
    十八日設定，擔保權利價值一四、０００、０００元不符，顯然上開舉證資料與
    本案無涉。另據債務人丙○○指稱確有借貸一四、０００、０００元之情事，是
    被告依地政機關登記資料核定原告利息所得，於法並無不合。又系爭抵押權既約
    定「按各個債務契約約定之利率計算利息」，自屬應付利息之債務，原告既未能
    提示債務契約，依民法第二百零三條規定：「應付利息之債務，其利率未經約定
    ，亦無法律可據者，週年利率為百分之五。」故本件被告核定原告利息所得七０
    ０、０００元，並無違誤。至原告八十三年度、八十四年度、八十六年度之綜合
    所得稅與本案無涉，且被告均於核課期間內發單補徵，並無逾核課期間課稅情事
    ，八十五年度綜合所得稅，因原告並未依法辦理結算申報，依稅捐稽徵法第二十
    一條第一項第三款規定，核課期間為七年，而被告係於八十九年八月發單補徵，
    亦未逾核課期間等語置辯，並請求判決駁回原告之訴。
三、按「稅捐之核課期間，依左列規定：一、．．．三、未於規定期間內申報，或故
    意以詐欺或其他不正當方法逃漏稅捐者，其核課期間為七年。」稅捐稽徵法第二
    十一條第一項第三款定有明文，本件原告八十五年度綜合所得稅並未依規定辦理
    結算申報，且被告亦於八十九年八月發單補徵，顯未逾核課期間。至原告其餘八
    十三年度、八十四年度、八十六年度之綜合所得稅與本件行政爭訟無涉，合先敘
    明。
四、次「個人之綜合所得總額，以其全年左列各類所得合併計算之︰第一類︰．．．
    第四類︰利息所得︰凡公債、公司債、金融債券、各種短期票券、存款及其他貸
    出款項利息之所得．．．。」行為時所得稅法第十四條第一項第四類定有明文。
五、經查，本件原告未依規定辦理八十五年度綜合所得稅結算申報，被告查得原告借
    款與案外人丙○○，並取得案外人丙○○所有高雄市○○區○○段三０二地號土
    地設定抵押權，擔保債權總額一四、０００、０００元，權利存續期間自八十三
    年七月二十日起至一一三年七月十九日止，並約定按各個債務契約書所約定利率
    計算利息。被告初查乃依據上述設定抵押權登記之資料，核定原告八十五年度利
    息所得七００、０００元（至原核定及復查決定關於租賃所得五０、八二０元部
    分，原告不爭執），併課原告綜合所得稅之事實，固有土地登記申請書、土地抵
    押權設定契約書、案外人丙○○八十三年十一月二十日所立切結書、被告核定通
    知書附於原處分卷可稽。惟查，個人綜合所得稅之課徵係以收付實現為原則，有
    利息約定之抵押借款業已登記於公文書，稅捐稽徵機關對債權人即可作有按時收
    取利息之推定，苟債權人主張未收付實現之有利於己之事實者，應負舉證責任，
    改制前行政法院即現之最高行政法院七十年度判字第一一七號著有判例可資參照
    ，亦即於抵押權設定登記時，登載有利息之約定者，債權人如主張未收受利息之
    有利於己之事實，應負舉證責任。然行政機關就該管行政程序，應於當事人有利
    及不利之情形，一律注意，行政程序法第九條亦有明文，雖本件行為時行政程序
    法尚未公布施行，惟法律原理原則應為相同之解釋，不因行政程序法是否公布施
    行而有所不同，是本件被告於八十五年三月二十日電話訪問案外人丙○○內容略
    以「問：『台端有否向甲○○先生借款一四、０００、０００元？利息如何支付
    ？』答：『甲○○是我太太的兄弟，我於一、兩年前有向他借一、四００萬元，
    以高昌段三０二號土地抵押，不過，於借款後幾天便還清了，只是都沒去辦抵押
    權塗銷。也從未支付利息給他。」等語，有被告八十五年三月二十日電話摘要紀
    錄表附於原處分卷可憑。嗣案外人丙○○經本院傳訊無著，囑託台北高等行政法
    院訊問亦無結果，則其於被告電話之訪談紀錄，自得為證據資料，是被告對此自
    行調查之重要證據不予憑採，逕依抵押權設定登記資料予以設算原告扺押利息所
    得，自有未合。訴願決定亦予維持，顯有不合；原告起訴意旨據予指摘，請求判
    決訴願決定及原處分（復查決定）關於利息部分（租賃所得部分不爭執）均撤銷
    ，為有理由，自應由本院判決撤銷，並不經言詞辯論為之。
據上論結，本件原告之訴為有理由，爰依行政訴訟法第二百三十六條、第二百三十三
條第一項、第一百九十五條第一項前段、第九十八條第三項前段，判決如主文。
中      華      民      國    九十二    年      九      月      三十    日
                              高雄高等行政法院第三庭
                                          法      官   戴見草
右為正本係照原本作成。
如不服本判決，應於送達後二十日內，向本院提出上訴狀並表明上訴理由，如於本判
決宣示後送達前提起上訴者，應於判決送達後二十日內補提上訴理由書（須按他造當
事人人數附繕本）。
提起上訴應預繳送達用雙掛號郵票七份（每份三十四元）。
中      華      民      國    九十二    年      九      月      三十    日
                                          法院書記官   嚴寶明
附註：
行政訴訟法第二百三十五條（第一項、第二項）：
對於適用簡易程序之裁判提起上訴或抗告，須經最高行政法院之許可。
前項許可，以訴訟事件所涉及之法律見解具有原則性者為限。


司法院資訊處製作；財團法人民間司法改革基金會備份。
